最高法院民事判決　　　　　　　　　　　　　　　八十六年度台上字第二二四六號
　　上　訴　人　乙○○
　　　　　　　　甲○○
　　　　　　　　呂年福
　　　　　　　　呂年豐
　　被 上訴 人　嘉義汽車客運股份有限公司
　　法定代理人　蔡佳宏
右當事人間請求返還無權占有土地事件，上訴人對於中華民國八十五年四月二十二日
台灣高等法院台南分院第二審更審判決（八十五年度上更(一)字第五號），提起上訴，
本院判決如左：
    主  文
原判決廢棄，發回台灣高等法院台南分院。
    理  由
本件被上訴人主張：坐落嘉義市○○段○○段十一號建、面積○‧○五五九公頃之土
地，係伊與嘉義自動車株式會社共有，應有部分為十六分之九及十六分之七。惟該土
地竟遭上訴人無權占用多年，並由上訴人甲○○、呂年福、呂年豐、乙○○分別在原
判決附圖所示Ｂ、Ｃ、Ｄ、Ｅ部分土地依序建有建物，伊得請求其拆屋還地，上訴人
四人自應依申報地價百分之十按伊土地應有部分比例計付損害金與伊等情，爰本於所
有權及侵權行為之法律關係，求為命上訴人拆除各該土地上建物將基地交還伊及其他
共有人嘉義自動車株式會社，並依序自七十七年七月十日起至交還土地日止按年給付
伊新台幣（下同）六萬五千八百二十九元、二萬七千七百七十二元、三萬三千九百四
十三元及一萬五千四百二十九元之判決（損害金部分，第一審僅判命甲○○自七十七
年七月十日起至八十年六月三十日止按年給付被上訴人四萬二千三百九十四元及自八
十年七月一日起至清償日止，按年給付被上訴人四萬六千零八十一元；呂年福於該二
期間各按年給付被上訴人一萬七千八百八十五元及一萬九千四百四十元；呂年豐於同
期間各按年給付被上訴人二萬一千八百五十九元及二萬三千七百六十元；乙○○於同
期間各按年給付被上訴人九千九百三十六元及一萬零八百元，其餘則判決被上訴人敗
訴，未據聲明不服）。
上訴人則以：上訴人乙○○於台灣光復時，已向嘉義自動車株式會社購買系爭土地應
有部分十六分之七，雖未經登記，但依日據時期之法律，乙○○已取得土地所有權，
而其餘上訴人係乙○○之子，均係經乙○○之同意在該土地上建屋居住，足見伊等四
人皆基於所有權而占有，並非無權占用。且財政部曾頒佈「無人申請審查之日據時期
株式會社土地處理要點」，並於七十五年十一月二十六日由該部國有財產局公告三個
月，代管一年，期滿即由國有財產局辦理更正登記為國有，但該株式會社迄無權利關
係人申請審查，又未經國有財產局登記為國有，則被上訴人請求將系爭土地交與無主
（不存在）之上開株式會社，於法不合等語，資為抗辯。
原審將第一審所為上訴人敗訴部分之判決，予以維持，駁回其上訴，無非以：查系爭
土地為被上訴人與嘉義自動車株式會社所共有，已據提出土地登記簿謄本為證。而上
訴人甲○○、呂年福、呂年豐及乙○○等四人於被上訴人另案訴請乙○○交還系爭土
地勝訴確定（第一審法院七十年訴字第一一一九號）後，分別再占用原判決附圖所示
Ｂ、Ｃ、Ｄ、Ｅ部分土地建屋之事實，亦為上訴人乙○○於第一審所自承，並為其餘
上訴人所不否認，復經第一審法院會同地政人員勘測屬實，製有勘驗筆錄及複丈成果
圖足按，自堪信為真實。上訴人於最高法院發回更審後，改稱原判決附圖所示Ｂ部分
係訴外人呂年貴所建造使用云云，委無足採。又上訴人乙○○雖抗辯其於台灣光復前
夕曾向嘉義自動車株式會社購買上開土地應有部分，已取得所有權云云，並舉證人朱
莊清鳳、賴芸郎為證，但不能確切證明其為真實，自難認上訴人就系爭土地有正當使
用之權源。次查被上訴人依民法第八百二十一條但書規定對於第三人為回復共有土地
之請求，僅須表明為全體共有人之利益而請求即已足，故上訴人所辯上開株式會社已
不存在乙節並無關宏旨。況依財政部頒布之「無人申請審查之日據時期株式會社土地
處理要點」規定，嘉義自動車株式會社未依上開要點清理會社土地，僅係由國有財產
局囑託辦理更正登記為國有，以目前嘉義自動車株式會社對系爭土地之應有部分仍存
在，未收歸國有，縱以後收歸國有，致該土地之共有人變更，基於當事人恒定之原則
，亦與被上訴人之起訴不生影響。被上訴人提起本件訴訟，於法即無不合，上訴人之
抗辯，自非可採。從而，被上訴人本於所有權及侵權行為之法律關係，請求上訴人拆
屋交地與伊及其他共有人即上開株式會社並賠償損害，即屬正當，應予准許。惟損害
金部分，上訴人係於七十七年六月二十二日執行後再行建屋占用，爰斟酌系爭土地面
臨道路及其附近工商繁榮之程度，以及其利用價值等，並該土地七十六年至八十年六
月三十日止之申報地價為每平方公尺一萬六千八百二十三元，八十年七月一日起為每
平方公尺一萬八千二百八十六元，應認被上訴人請求上訴人給付自七十七年七月十日
起至八十年六月十日止按七十六年度申報地價百分之七，八十年七月一日起至清償日
止按八十年度申報地價百分之七計算之損害金（如原判決附表二、三），為有理由等
詞，為其判斷之基礎。
查財政部固於七十五年十一月二十六日頒布「無人申請審查之日據時期株式會社土地
處理要點」，惟嘉義自動車株式會社是否仍合法存在﹖如合法存在，而未依該要點申
請審查，則該會社對於系爭土地是否仍享有所有權或共有權，即非無研求之餘地。倘
嘉義自動車株式會社已不存在，或對系爭土地已無任何權利，被上訴人能否依民法第
八百二十一條規定請求上訴人交還土地與非共有人之嘉義自動車株式會社，非無疑問
。又第一審判命上訴人自八十年七月一日起至清償日止按年給付被上訴人損害金，其
所謂「清償日」是否為交「還土地日」之誤？本院前次發回意旨已予指明，原審仍置
而不論，遽予維持，亦有未合。上訴論旨，指摘原判決不當，求予廢棄，非無理由。
據上論結，本件上訴為有理由，依民事訴訟法第四百七十七條第一項、第四百七十八
條第一項，判決如主文。
中      華      民      國    八十六    年      七      月     十一     日
                              最高法院民事第二庭
                                  審判長法官  曾  桂  香
                                        法官  劉  延  村
                                        法官  徐  璧  湖
                                        法官  劉  福  聲
                                        法官  袁  再  興
      右正本證明與原本無異
                                              書  記  官
中      華      民      國    八十六    年      七      月    二十四    日
